臺灣高等法院臺中分院刑事判決　　　　100年度上易字第210號
上　訴　人　臺灣彰化地方法院檢察署檢察官
上　訴　人
即　被　告　林文仁
選任辯護人　張仕融律師
選任辯護人　張崇哲律師
上列上訴人等因被告詐欺案件，不服臺灣彰化地方法院99年度易
字第774號中華民國99年12月16日第一審判決(起訴案號：臺灣彰
化地方法院檢察署99年度偵字第5883、6583號，併辦案號：臺灣
彰化地方法院檢察署99年度偵字第10439、10882號)，提起上訴
，本院判決如下：
    主  文
原判決撤銷。
林文仁犯如附表一編號1至10所示之罪，各處如附表編號1至10所
示之刑(含從刑)，應執行有期徒刑壹年陸月。扣案之SONY牌行動
電話壹支(內搭配門號0000000000號行動電話SIM卡)、ANYCALL牌
行動電話壹支(內搭配門號0000000000號行動電話SIM卡)、NOKIA
牌行動電話壹支、無線網卡壹張，均沒收。
    犯罪事實
一、林文仁曾於民國(下同)92年間，因偽造文書案件，經臺灣宜
    蘭地方法院以92年度訴字第230號判處有期徒刑6月確定，於
    93年5月3日易科罰金執行完畢。又於96年間，因偽造文書案
    件，經臺灣花蓮地方法院以96年度訴字第54號判處有期徒刑
    3月(嗣經減刑為有期徒刑1月15日)確定；又於96年間，因偽
    造文書案件，經臺灣花蓮地方法院以96年度訴字第163號判
    處有期徒刑4月(嗣經減刑為有期徒刑2月)確定；又於95年間
    ，因違反電信法案件，經臺灣臺東地方法院以95年度訴字第
    333號、臺灣高等法院花蓮分院以96年度上訴字第351號、最
    高法院以99年度臺上字第3235號判處有期徒刑1月4月，減為
    有期徒刑8月確定；又於97年間，因偽造文書、詐欺等案件(
    3罪) ，經臺灣花蓮地方法院以97年度訴字第370號各判處有
    期徒刑4月，減為有期徒刑2月，定應執行刑有期徒刑5月確
    定；上開96年至97年間各罪嗣經定應執行刑有期徒刑1年3月
    確定。又於98年間，因詐欺案件，經臺灣士林地方法院98年
    度易字第381號、臺灣高等法院99年度上易字第968號判處有
    期徒刑8月確定。上開各罪接續執行，於100年8月15日縮刑
    期滿執行完畢(不構成累犯)。其明知綽號「阿龍」、「小高
    」等真實姓名年籍不詳之成年男子係犯罪集團之成員，為逃
    避追緝，須購買以他人名義申辦之行動電話SIM卡作為聯絡
    工具，並已預見該集團可能從事詐欺之不法犯行，仍基於幫
    助他人詐欺之個別犯意，自99年1月初某日起至99年5月初某
    日止，分別以每個門號新臺幣(下同)1200元至1500元不等之
    代價，向他人收購附表二所示門號0000000000、0000000000
    、0000000000、0000000000、0000000000、0000000000、
    0000000000、0000000000、0000000000、0000000000等10張
    行動電話SIM卡，再以每個門號1800元至2000元不等之代價
    ，於不詳時間、地點，分別販售予綽號「阿龍」、「小高」
    之男子，且依對方之指示，將部分門號設定轉接至其他中國
    大陸門號，以避免遭執法單位追緝。嗣詐騙集團成員取得人
    頭行動電話號碼後，即在網路上虛偽刊登販售商品、演唱會
    門票等訊息，誘使被害人購買，或誆稱係親友借款，致如附
    表二所示之被害人陷於錯誤，分別匯款至指定之帳戶而受有
    損害(被害人姓名、詐騙方式、人頭電話號碼、匯款日期、
    匯款時間、金額各詳如附表二所載)。經被害人覺查受騙後
    報警處理，警方清查被害人所提供詐騙電話號碼之通聯紀錄
    ，發現門號0000000000號行動電話疑似與詐騙集團所使用之
    行動電話有聯絡，乃申請上線監聽，得悉林文仁持用該門號
    0000000000號行動電話與詐欺集團從事行動電話SIM卡買賣
    業務，進而於99年6月15日上午9時左右，持搜索票前往林文
    仁位於苗栗縣通霄鎮○○里○○路35巷30號之居所執行搜索
    ，當場查扣林文仁所有供其與詐騙集團聯絡販售上述行動電
    話門號SIM卡所使用之SONY牌行動電話1支(內搭配門號
    0000000000號行動電話SIM卡)、ANYCALL牌行動電話1支(內
    搭配門號0000000000號行動電話SIM卡)、NOKIA牌行動電話1
    支、無線網卡1張等物，再經比對扣案門號0000000000號SIM
    卡所搭配其他未扣案之行動電話通聯資料，及由通聯譯文過
    濾核對後，查悉上述與被害人聯絡之詐騙電話SIM卡係由林
    文仁所提供(各詐騙電話之比對查證情形參見附表三之說明)
    。
二、案經彰化縣警察局員林分局報請臺灣彰化地方法院檢察署檢
    察官偵查起訴。
    理  由
一、按被告以外之人於審判外之陳述，雖不符前4條(按指刑事訴
    訟法第159條之1至第159條之4)之規定，而經當事人於審判
    程序同意作為證據，法院審酌該言詞陳述或書面陳述作成之
    情況，認為適當者，亦得為證據」；又「當事人、代理人或
    辯護人於法院調查證據時，知有第159條第1項不得為證據之
    情形，而未於言詞辯論終結前聲明異議，視為有前項之同意
    」，刑事訴訟法第159條之5第1項、第2項亦有明文。本件上
    訴人即被告(下稱被告)林文仁及辯護人就檢察官提出之各項
    證據方法之證據能力，均未於言詞辯論終結前聲明異議，且
    本院審酌各該證據作成之情況，認為並無不當，則依上開說
    明，自視為同意作為證據，合先敘明。
二、被告林文仁對上揭犯罪事實欄所載之各件犯行，已迭於警詢
    、檢察官偵查、原審及本院審理中均坦認不諱，並經證人即
    被害人黃孟玨、劉曉琳、陳綺萱(起訴書及原判決均誤為陳
    萱綺)、黃鄭千代、張義鑫、陳禹任、周至鍵、黃順益、趙
    瑜、謝騰騫、李孟錚、林曉琳、蔣宜曉、彭寶珠、童琍玲、
    黃虹綾、黃松憲、許新富、曾閨光、林莉容、李蕙均、古嘉
    瑋、董昭蘭、許美華、簡雪貞、王聖利、紀瑞銘、許玉燕、
    徐百慶等人於警詢中分別陳述明確，並有上開被害人所提出
    之匯款單據、網路銀行轉帳紀錄、帳戶存款明細、存摺影本
    、網頁影本、通聯紀錄、通訊譯文等，及相關通聯紀錄比對
    資料(參照附表三之說明)在卷可資佐證。復有被告所有供其
    與詐騙集團聯絡販售上述行動電話門號SIM卡所使用之SONY
    牌行動電話1支(內搭配門號0000000000號行動電話SIM卡)、
    ANY CALL牌行動電話1支(內搭配門號0000000000號行動電話
    SIM卡)、NOKIA牌行動電話1支、無線網卡1張等物扣案可佐
    ，足認被告對其被訴犯有如犯罪事實欄所載犯罪所為之自白
    認罪供述，核與本案客觀事實相符，堪以採信。至被告於原
    審審理時坦承在99年1月初即有販售本案行動電話SIM卡等語
    (見原審卷第175頁背面)，另於檢察官偵訊時陳稱其於99年
    4、5月仍有幫綽號「阿龍」之男子設定SIM卡指定轉接至大
    陸門號之情形等語(99年度偵字第5883號第197頁)，是認定
    本案被告提供SIM卡幫助犯罪集團從事詐騙行為之時間係自
    99年1月初起至同年5月間止，併予敘明。是綜上所述，本案
    事證明確，被告犯上開幫助詐欺取財罪，洵堪認定，均應依
    法予以論罪科刑。
三、按檢察官就被告犯罪事實，應負舉證責任，並指出證明之方
    法，刑事訴訟法第161條定有明文。又按以自己犯罪之意思
    而參與犯罪，不論其所參與者，是否犯罪構成要件之行為，
    皆為刑法第28條所規定之正犯，固不待言，即以幫助他人犯
    罪之意思而參與犯罪，其所參與者，苟係犯罪構成要件之行
    為，亦為共同正犯，必以幫助他人犯罪之意思而參與犯罪，
    其所參與者又為犯罪構成要件以外之行為，始為刑法第30條
    第1項所規定之從犯，最高法院84年度臺上字第5647號判決
    要旨參照。再按刑法上之幫助犯，係指以幫助之意思，對於
    正犯資以助力，而未參與實施犯罪之行為者而言，如就構成
    犯罪事實之一部，已參與實施即屬共同正犯(最高法院49年
    臺上字第77號判例參照)。公訴意旨雖主張被告林文仁應構
    成詐欺罪之共同正犯等語，惟本件依被告之自白及檢察官所
    舉卷內事證，僅足認定被告林文仁代「阿龍」收購行動電話
    SIM卡及為設定行動電話指定轉接等詐欺構成要件行為以外
    之行為，且被告亦否認有參與在電腦網際網路拍賣網站刊登
    虛偽之拍賣物品廣告或諉稱親朋好友借款，使如附表二所示
    黃孟玨等被害人陷於錯誤，而轉匯款項至詐騙集團指定之金
    融機構帳戶，而提領匯款等詐欺構成要件行為；又公訴人復
    未舉出證明方法，可證明被告與綽號「阿龍」、「小高」等
    詐欺集團成員有如何之犯意聯絡，依罪疑惟輕原則，被告應
    係基於幫助詐欺之不確定故意，而為詐欺構成要件行為以外
    之幫助行為。故核被告林文仁所為，均係犯刑法第30條第1
    項、第339條第1項之幫助詐欺取財罪，應依同法第30條第2
    項之規定按正犯之刑減輕其刑。檢察官依詐欺取財罪之共同
    正犯起訴，容有未洽，惟無庸變更起訴法條(司法院(76)廳
    刑一字第1983號研究意見參照)。又被告於本院100年3月21
    日準備程序中雖供稱：其係在99年4、5月間在嘉義搜購電話
    卡，綽號「阿龍」分2次寄錢，1次1萬元云云，惟查被告所
    提供之行動電話門號中，門號0000000000號電話係案外人蘇
    俊魁於99年1月22日所申設(見偵字第5883號卷第173頁)，門
    號0000000000號電話係案外人盧勳任於99年3月19日所申設(
    見偵字第5883號卷第172頁)，門號0000000000號電話係案外
    人景萬仰於99年3月24日所申設(見偵字第5883號卷第179頁)
    ，門號0000000000號電話係案外人劉春賢於99年3月24日所
    申設(見偵字第5883號卷第176頁)，門號0000000000 號電話
    係案外人徐辜信德於99年3月27日所申設(見偵字第5883號卷
    第175頁)，門號0000000000號電話係案外人鄭智文於99年3
    月31日所申設(見偵字第5883號卷第174頁)，顯係被告分別
    向不同人士所搜購。另門號0000000000號、0000000000號、
    0000000000號、0000000000號等門號之電話則係99年1月15
    日至99年4月20日用以供詐騙被害人之用，其期間長達3個月
    以上，又係在被告上開所稱其迄99年4、5月間始搜購電話卡
    日期之前，復衡酌被告於原審自承其對於人頭電話賣出之時
    間、地點均已不復記憶(見原審卷第175頁背面)，顯見其次
    數甚為頻繁，故其在本院準備程序中所述，應係避重就輕之
    詞，無足採信。參酌95年7月1日刑法修正施行後，刪除第56
    條連續犯之修法意旨，本質上屬數罪之行為，除數行為在時
    空密接實施，侵害同一法益，各行為間獨立性甚為薄弱之情
    況下，依社會一般健全觀念，難以強行分開，在刑法評價上
    ，以視為數個舉動之接續施行，合為包括之一行為予以評價
    外，自應分論併罰(最高法院86年臺上字第3295號判例意旨
    參照)。而被告如附表二編號1至編號10所示於各次幫助詐欺
    取財犯行後，行為之目的即已滿足，行為之結果亦已完成，
    各行為間之獨立性甚為顯然，足見其犯意個別，依前述說明
    ，自應予分論併罰，被告之辯護人於本院審理中主張被告係
    接續犯等語，自難採信。而被告在附表二編號2、3、4、6、
    8 、9之行動電話SIM卡由被告提供詐騙集團使用後，分別致
    2 名以上被害人受損害，則屬一行為觸犯數罪名之想像競合
    犯，應依刑法第55條之規定各以一罪處斷。公訴意旨雖未敘
    及被告所為詐騙如附表二編號2之被害人林莉容、李蕙均、
    古嘉瑋、編號3之被害人董昭蘭、編號6之被害人許美華、簡
    雪貞、王聖利、紀瑞銘、編號8之被害人許玉燕、徐百慶等
    人之幫助詐欺取財犯行，然此部分與公訴人起訴書所載被告
    所為如附表二編號2、3、6、8之幫助詐騙被害人犯行間，因
    各係同一交付帳戶之幫助行為，係具有想像競合犯之裁判上
    一罪關係，為起訴效力所及，復經檢察官移送併辦，本院自
    應併予審理，附此敘明(另檢察官併案之如附表二編號3之被
    害人黃鄭千代、編號7之被害人彭寶珠、編號6之被害人李孟
    錚、蔣宜曉、編號2之被害人劉曉琳、陳綺萱、編號8之被害
    人童琍玲部分，均業經提起公訴，為同一案件，本院本即應
    予審理)。又查被告於92年間所犯第一個案件已於93年5月3
    日易科罰金執行完畢，距本案犯罪時已超過5年，其餘犯罪
    經判刑定讞之部分，係於100年8月15日縮刑期滿執行完畢，
    是被告犯本案幫助詐欺犯罪時，並非屬前案執行完畢後5年
    內再犯罪之情形，乃與刑法第47條第1項所定累犯之構成要
    件不符，起訴書記載本案被告為累犯一節，容有誤會。
四、原審經審理結果，以被告林文仁本案罪證明確，予以論罪科
    刑，原無不合，惟查：原審就被告所犯經檢察官移送併辦
    之如附表二編號2之被害人林莉容、李蕙均、古嘉瑋、編號3
    之被害人董昭蘭、編號6之被害人許美華、簡雪貞、王聖利
    、紀瑞銘、編號8之被害人許玉燕、徐百慶等人之幫助詐欺
    取財犯行未及審理，自有未洽。量刑之輕重，雖屬事實審
    法院得依職權自由裁量之事項，然仍應受比例原則及公平原
    則之限制，否則其判決即非適法。刑事審判旨在實現刑罰權
    分配的正義，故法院對有罪被告之科刑，應符合罪刑相當之
    原則，使輕重得宜，罰當其罪，以契合社會之法律感情。又
    按科刑時應以行為人之責任為基礎，並審酌一切情狀，尤應
    注意下列事項，為科刑輕重之標準：一、犯罪之動機、目的
    。二、犯罪時所受之刺激。三、犯罪之手段。四、犯罪行為
    人之生活狀況。五、犯罪行為人之品行。六、犯罪行為人之
    智識程度。七、犯罪行為人與被害人之關係。八、犯罪行為
    人違反義務之程度。九、犯罪所生之危險或損害。十、犯罪
    後之態度。」此為刑法第57條所明定。且按刑事審判旨在實
    現刑罰權之分配正義，故法院對於有罪被告之科刑，應符合
    罰刑相當之原則，使輕重得宜，罰當其罪，此所以刑法第57
    條明定科刑時，應審酌一切情狀，尤應注意該條所列10款事
    項，以為科刑輕重之標準，並賦予法院裁量權。而判決於科
    刑之理由，如僅載稱審酌刑法第57條所規定一切情狀，因如
    此記載，僅為法律抽象之一般規定，並未說明各該事項之具
    體情形，其量刑是否妥適無從據以斷定，自有判決理由未備
    之違法。又如何量定其刑及是否宣告緩刑，固屬實體法上賦
    予法院得為自由裁量之事項，但此項裁量權之行使，並非得
    以任意或自由為之，仍應受一般法律原則之拘束，即必須符
    合所適用法律授權之目的，並受法律秩序之理念、法律感情
    及慣例等所規範。若違反比例原則、平等原則時，得認係濫
    用裁量權而為違法（最高法院91年度台上字第5295號判決意
    旨參照）。經查，原審雖敘明被告前科累累，多年來從事詐
    欺相關犯罪不斷，毫無悔意，其非但提供人頭電話供犯罪集
    團使用，本身也以人頭電話聯繫以避追緝，本案經警緝而不
    捨比對及清查相關通聯紀錄，在上線監聽過程循得蛛絲馬跡
    ，方能成功搜索查獲，被告在證據確鑿之情形下，始俯首認
    罪，而詐欺集團成員因受惠於被告所提供之人頭電話，並未
    查獲到案，致多名被害人迄今仍索償無門，斟酌被告之素行
    紀錄、各次幫助詐欺犯行所造成被害人之損害、被告賠償被
    害人之金額，及被告之家庭狀況等情，分別量處被告有期徒
    刑1年6月至有期徒刑4月不等之刑，並定其應執行刑為有期
    徒刑6年，而未衡酌其各次所幫助詐欺集團成員所騙取被害
    人之金額，最高為20萬元(此部分量處有期徒刑1年6月)，最
    低為3000元(此部分量處有期徒刑4月)，且其犯行之情節對
    社會之侵害性較諸詐欺集團成員本身為輕，依上說明，原判
    決之量刑自已構成裁量權之濫用，尚有未洽。檢察官與被告
    分別據以為上訴意旨指原判決不當，為有理由，應由本院將
    原判決撤銷改判。爰審酌被告有多項詐欺、偽造文書等前案
    紀錄，素行非佳、具備高中畢業智識程度、無業、經濟小康
    之生活狀況(見被告調查筆錄受詢問人欄記載)，竟不思付出
    勞力賺取金錢供己花用，利用搜購人頭電話卡轉賣之方式，
    幫助詐欺集團成員向社會大眾詐騙，使被害人陷於誤信而給
    付金錢，嚴重破壞人與人之間之信賴關係，再審酌被告犯後
    已坦承犯行，本件所詐騙之金額雖非詎(總金額61萬5650元)
    ，但受騙之人數多達29人，而被告已與本案之其中11名被害
    人達成和解，嗣並已賠償被害人部分之損失(總計7萬9300元
    ，此有和解書7份、郵政跨行匯款申請書2紙、郵政國內匯款
    執據2紙附原審卷第179至189頁可稽)，及檢察官求處刑度等
    一切情狀後，爰量處如附表一編號1至10所示之刑，並定其
    應執行之刑。至扣案之扣案之SONY牌行動電話1支(內搭配門
    號0000000000號行動電話SIM卡)、ANYCALL牌行動電話1支(
    內搭配門號0000000000號行動電話SIM卡)、NOKIA牌行動電
    話1支、無線網卡1張，被告於原審審理時陳稱係其所有供本
    案聯繫行動電話SIM卡買賣使用之物(見原審卷第175頁)，爰
    依刑法第38條第1項第2款之規定宣告沒收。
五、檢察官併案意旨另以：被告林文仁可預見提供行動電話門號
    予他人使用，可能幫助他人實施財產犯罪之用，仍不違背其
    本意，竟基於幫助詐欺之犯意，於99年間，將其所收購如附
    表四所示之行動電話SIM卡交付與真實姓名不詳之詐欺集團
    成員，供該詐欺集團做為詐欺取財犯罪，撥打電話詐騙之用
    。嗣該姓名、年籍均不詳之詐詐欺集團及其所屬成員取得林
    文仁所交付之行動電話SIM卡後，即共同基於意圖為自己不
    法所有之犯意聯絡，於如附表四所示之時間，利用電腦網路
    拍賣及假借親戚朋友名義借款與被害人涉嫌洗錢犯罪等方式
    ，向如附表四所示之被害人詐騙如附表四所示之金額，因認
    被告另涉犯刑法第339條第1項之詐欺取財罪，且與本案已論
    罪科刑之部分具有刑法第55條規定之想像競合犯關係，屬裁
    判上一罪，而移請併案審理等語。而訊之被告雖否認有此部
    分之犯行，然證人李雯真於本院100年9月1日審理中證稱：
    被告有在彰化市的家樂福向伊買過電話卡等語，於警詢中亦
    指稱被告係向伊收購SIM卡之人等語(見彰化分局第
    0000000000號警卷)，而證人林芷羽於本院100年9月1日審理
    中固證稱：伊不能確定被告是否為當日跟伊購買電話卡之人
    等語，然其於警詢中已指認被告係向伊收購SIM卡之人等語(
    見彰化分局第0000000000號警卷)，證人楊舜文於本院100年
    10月27日審理中證稱：其曾於99年1 月到4、5月間，在嘉義
    火車站賣過2、3、4次電話門號給被告等語，證人何玟萱於
    本院該日審理中證稱：伊曾在嘉義火車站受楊舜文之託拿東
    西給被告等語，足見被告確另涉有移送併辦部分之詐欺犯嫌
    。然本件原審檢察官係針對被告提供如附表一所示10支行動
    電話門號提起公訴，且認應數罪併罰，而本院亦認被告被訴
    上開10項罪名之間各自獨立，即難認與本案起訴經認定有罪
    部分有何併案意旨所稱之想像競合犯之裁判上一罪關係，本
    院自無從就此未經檢察官起訴之移送併辦部分予以審理，應
    退由檢察官另為適法之處理。
據上論斷，應依刑事訴訟法第369條第1項前段、第364條、第299
條第1項前段，刑法30條第1項、第2項、第339條第1項、第55條
、第51條第5款、第38條第1項第2款，刑法施行法第1條之1第1項
、第2項前段，判決如主文。
本案經檢察官陳佳琳到庭執行職務。
中    華    民    國   100    年    12    月    1     日
            刑事第五庭  審判長法  官  趙  春  碧
                              法  官  卓  進  仕
                              法  官  林  宜  民
以上正本證明與原本無異。
不得上訴。
                              書記官  吳  雅  菁
中    華    民    國   100    年    12    月    1     日
附錄論罪科刑法條：
中華民國刑法第339條
意圖為自己或第三人不法之所有，以詐術使人將本人或第三人
  之物交付者，處5 年以下有期徒刑、拘役或科或併科1 千元以
  下罰金。
以前項方法得財產上不法之利益或使第三人得之者，亦同。
前二項之未遂犯罰之。